臺灣高等法院臺南分院民事判決
109年度上更一字第30號
上  訴  人  陳淑麗  

            陳淑雲  
            陳妙芬  

            陳杏華  

            陳淑君  
            魏碧霞  
            陳文雄  
            陳清煌  
前列八人共同
訴訟代理人  簡承佑律師
被  上訴人  張智凱  
            張馨蓮  

            葛銀柳  
            張興仁  
            張馨穗  
            張馨霞  
            陳素美  
            張詔飛  
前列八人共同
訴訟代理人  陳信村律師
上列當事人間租佃爭議事件，上訴人對於中華民國107年12月21
日臺灣雲林地方法院第一審判決（107年度訴字第251號）提起上
訴，經最高法院第一次發回更審，本院於110年3月9日言詞辯論
終結，判決如下：
    主  文
上訴駁回。
第二審及發回前第三審訴訟費用均由上訴人負擔。
    事實及理由
一、本件被上訴人起訴主張：伊共有坐落雲林縣○○鄉○○段000○00
    000地號土地（下合稱系爭土地），由上訴人陳文雄、陳清
    煌及訴外人陳清木（即上訴人陳淑麗、陳淑雲、陳妙芬、陳
    杏華、陳淑君、魏碧霞之被繼承人）承租，訂有耕地三七五
    租約（下稱系爭租約）。被上訴人依約應種植稻米，竟於民
    國（下同）105年間不自任耕作，運入砂石泥土將系爭土地
    改成養鴨場，變更為非耕作使用，且違反區域計畫法之土地
    使用管制規定，破壞農地使用而未耕作，伊自得依耕地三七
    五減租條例（下稱減租條例）第16條第1項、第2項、第17條
    第1項第4款及民法第767條規定，請求上訴人陳文雄將坐落
    系爭土地如雲林縣斗南地政事務所107年11月7日土地複丈成
    果圖（下稱附圖）編號240所示面積1,988.12平方公尺、編
    號240-1所示面積94.87平方公尺土地上之地上物除去，並交
    還前開土地；請求上訴人陳淑麗、陳淑雲、陳妙芬、陳杏華
    、陳淑君、魏碧霞、陳清煌將坐落系爭土地如附圖編號240⑴
    所示面積2,726.17平方公尺、編號240-1⑴所示面積55.92平
    方公尺土地上之地上物除去，並交還前開土地。原審准伊之
    請求，並無違誤等語，並答辯聲明：上訴駁回。
二、上訴人則以：伊於105年間在系爭土地飼養鴨禽，屬耕地租
    佃之漁牧，亦為改良土壤養分，並無不自任耕作或非因不可
    抗力繼續1 年不為耕作之情事，被上訴人不得主張租約無效
    或終止租約，且被上訴人陳素美於知悉飼養鴨禽情事後仍持
    續收取租金，嗣後再執此主張伊就系爭土地有不自任耕作情
    事，乃違反誠實信用原則。原審准被上訴人之請求，顯有違
    誤，為此提起上訴，並聲明：㈠原判決廢棄。㈡被上訴人在第
    一審之訴駁回。
三、兩造不爭執之事實：（本院卷第119-120頁）
  ㈠坐落雲林縣○○鄉○○段000地號、面積4,714.29平方公尺土地（
    下稱系爭240地號土地）及同段240-1地號、面積105.79平方
    公尺土地（下稱系爭240-1地號土地）為被上訴人8人所共有
    。（原審訴字卷第193-194頁）
  ㈡被上訴人與訴外人即上訴人陳淑麗、陳淑雲、陳妙芬、陳杏
    華、陳淑君、魏碧霞之被繼承人陳清木（106年5月23日歿）
    就系爭土地訂立有莿鄉民字第043號耕地三七五租約；被上
    訴人與上訴人陳清煌就系爭土地訂立有莿鄉民字第037號耕
    地三七五租約；被上訴人與上訴人陳文雄就系爭土地訂立有
    莿鄉民字第042號耕地三七五租約。（原審六簡字卷第81-82
    、386-387頁）
  ㈢上訴人陳清煌、陳文雄及陳清木與被上訴人間上開耕地三七
    五租約，就承租系爭土地之分管面積、範圍，詳如原審六簡
    卷第83至87頁承租土地分管契約及分管圖所示。（原審六簡
    卷第83-87頁）
  ㈣系爭土地於105年至106年4月間未經出租人同意，改變原種植
    農作物之使用方式，作為養鴨使用，其養鴨之情形詳如原審
    六簡卷第259至265頁所示。嗣經被上訴人發現，於106年9月
    8日以承租人無耕作、破壞土地為由，向雲林縣莿桐鄉公所
    （下稱莿桐鄉公所）提出耕地三七五租約終止登記之申請，
    並於106年11月15日向莿桐鄉公所提出耕地三七五租約終止
    登記之租佃爭議申請調解後，上訴人等已將系爭土地回復種
    植農作物。目前由上訴人陳淑麗、陳淑雲、陳妙芬、陳杏華
    、陳淑君、魏碧霞、陳清煌使用如附圖（原審訴字卷第181
    頁）所示240⑴、面積2,726.17平方公尺及240-1⑴、面積55.9
    2平方公尺區塊部分之土地，由上訴人陳文雄使用如附圖所
    示240、面積1,988.12平方公尺及240-1、面積94.87平方公
    尺區塊部分之土地。（原審六簡字卷第223-227、259-265、
    343、388頁）
  ㈤系爭土地之租佃爭議調解，經莿桐鄉公所耕地租佃委員會、
    雲林縣政府耕地租佃委員會調解、調處不成立，由雲林縣政
    府依減租條例第26條規定移送原審法院。（原審六簡字卷第
    11-27頁）
四、兩造之爭點：（本院卷第120頁）
  ㈠被上訴人主張依減租條例第16條第1項、第2項規定，兩造間
    就系爭土地原訂之系爭租約已屬無效，有無理由？
  ⒈兩造之租約有無自始約定可供漁牧使用？
  ⒉上訴人抗辯耕地飼養鴨禽產生糞便具有改善土壤貧瘠增進土
    壤養分之功用，未違反減租條例第16條第1項不自任耕作之
    情形，有無理由？
  ㈡被上訴人主張依減租條例第17條第1項第4款規定終止租約，
    有無理由？
  ㈢被上訴人依民法第767條規定請求上訴人返還系爭土地，於法
    是否有據？　　
五、得心證之理由：
  ㈠按承租人應自任耕作，並不得將耕地全部或一部轉租於他人
    ；承租人違反前項規定時，原訂租約無效，得由出租人收回
    自行耕種或另行出租，減租條例第16條第1項、第2項定有明
    文。次按減租條例第1條所謂耕地之租佃，即土地法第106 
    條所稱之耕地租用，係指以自任耕作為目的，約定支付地租
    使用他人之農地而言。是耕地租佃，承租人應以耕地供耕作
    之用。如承租人變更耕作之使用目的，改為耕作以外之使用
    ，即屬不自任耕作。又依土地法第106條第2項規定，耕作雖
    包括漁牧，然此係指自始約定租用他人之土地而為漁牧，亦
    屬耕地租用，並非凡屬耕地租用，即可任意變更農地原有性
    質而為漁牧使用。倘原為種植農作物之耕地租約，承租人未
    經出租人同意，逕將之變更為漁牧之用，自屬不自任耕作。
    至租用之土地有無自始約定得為漁牧使用，應由主張該約定
    存在者，就此有利於己之事實負舉證之責（最高法院109年
    度台上字第2264號判決參照）。
　㈡依兩造於系爭租約，【莿鄉民字第037號】第1條約定「租用
    土地標示與租額：…；正產物總收穫量（台斤）稻谷（系爭2
    40地號土地一期、二期：556；系爭240-1地號土地一期、二
    期：20）；租率（千分比）：375；租額（台斤）稻谷（系
    爭240地號土地一期、二期：204；系爭240-1地號土地一期
    、二期：8）」（見原審六簡字卷第385頁）。【莿鄉民字第
    042號】第1條約定「租用土地標示與租額：…；正產物總收
    穫量（台斤）稻谷（系爭240地號土地一期、二期：730；系
    爭240-1地號土地一期、二期：20）；租率（千分比）：375
    ；租額（台斤）稻谷（系爭240地號土地一期、二期：273；
    系爭240-1地號土地一期、二期：8）」（見原審六簡字卷第
    386頁）。【莿鄉民字第043號】第1條約定「租用土地標示
    與租額：…；正產物總收穫量（台斤）稻谷（系爭240地號土
    地一期、二期：545；系爭240-1地號土地一期、二期：20）
    ；租率（千分比）：375；租額（台斤）稻谷（系爭240地號
    土地一期、二期：204；系爭240-1地號土地一期、二期：8
    ）」（見原審六簡字卷第81頁）等語，已明文約定正產物為
    稻谷，並以稻谷之收穫總量計算地租，且系爭租約自簽訂之
    時起，歷經多年上訴人均係作為種植農作使用，足認兩造間
    就系爭土地簽訂系爭租約時，自始乃約定上訴人等應以種植
    水稻等農作使用系爭土地，上訴人並未舉證證明兩造自始即
    有系爭土地得為漁牧使用之約定，徒以系爭租約未明文排除
    不得為漁牧使用，即謂其得作為養鴨使用云云，為不可採。
    而系爭土地於105年至106年4月間未經出租人同意，改變原
    種植農作物之使用方式，作為養鴨使用，其養鴨之情形如原
    審六簡卷第259至265頁所示，嗣經被上訴人發現，於106年9
    月8日以承租人無耕作、破壞土地為由，向莿桐鄉公所提出
    耕地三七五租約終止登記之申請，並於106年11月15日向莿
    桐鄉公所提出耕地三七五租約終止登記之租佃爭議申請調解
    後，上訴人始將系爭土地回復種植農作物，為兩造所不爭執
    ，則上訴人未經出租人即被上訴人等人之同意，未依約定以
    種植水稻等農作方式使用系爭土地，於105年至106年4月間
    逕將承租之系爭土地用以養鴨，致變更農地原有性質，揆諸
    前開說明，自屬違反耕地租佃契約，為不自任耕作，應堪認
    定。
　㈢上訴人陳文雄主張因颱風雨水沖走原有泥土，其係因被上訴
    人陳素美之同意始挖掘水池云云，然已為被上訴人所否認，
    而上訴人陳文雄就此並未能舉證以實其說，自難信為真正。
    又上訴人另辯稱其飼養鴨禽以其糞便作為改良土壤養分之用
    ，屬減租條例第13條所定之特別改良，得自由為之云云。惟
    按所謂耕地特別改良，係指於保持耕地原有性質及效能外，
    以增加勞力資本之結果，致增加耕地生產力或耕作便利者而
    言，此觀減租條例第13條第2項之規定自明。上訴人未經被
    上訴人同意，逕將耕地變更為養鴨場使用，而挖掘水池，並
    載運石頭進入土地，變更地形地貌，致變更耕地原有性質，
    顯與上開減租條例第13條第2項規定有別，是上訴人前開所
    辯，為不可採。
　㈣上訴人再抗辯其於飼養鴨禽期間迄今持續有繳付租金予被上
    訴人陳素美收受，被上訴人就上訴人飼養鴨禽並無反對之意
    ，亦應認兩造有合意變更原租佃契約應以種植水稻使用系爭
    土地之約定，且系爭土地已回復種植農作物，被上訴人嗣後
    再執此主張上訴人不自任耕作，其權利行使乃違反誠信原則
    云云。被上訴人雖不否認陳素美有收受上訴人所繳付之租金
    ，然辯稱：被上訴人未同意上訴人得將系爭土地作為養鴨使
    用，其亦未同意上訴人得繼續耕作，上訴人支付之租金為不
    當得利，為使用土地之代價，不會使已失效之租約回復等語
    。經查：
　⒈上訴人陳文雄已自陳其養鴨並未向被上訴人陳素美報備（本
    院上字卷第107頁），而被上訴人若未至系爭土地勘查，縱
    上訴人於飼養鴨禽期間仍繳付租金予被上訴人陳素美收受，
    亦難認被上訴人於收受租金時已知上訴人有於系爭土地上飼
    養鴨禽之行為。佐以被上訴人於發現上訴人將承租之系爭土
    地用以養鴨後，隨即報警處理，經警局派員會同雲林縣政府
    水利處人員於106年4月15日勘驗現場，製有雲林縣政府辦理
    現場勘查紀錄為憑（原審訴字卷第191頁），並經證人陳旭
    光於原審證述明確（原審訴字卷第119頁），自難以上訴人
    有持續繳納租金予被上訴人陳素美收受之事實，據以認定兩
    造有合意變更原租佃契約應以種植水稻使用系爭土地之約定
    。
　⒉按減租條例第16條第2項所謂原訂租約無效，係指承租人違反
    前項所定不自任耕作或轉租之限制時，原訂租約無待於另為
    終止表示，當然向後失其效力，租賃關係因而歸於消滅而言
    （最高法院80年度台再字第15號判決參照），上訴人未經出
    租人即被上訴人等人之同意，未依約定以種植水稻等農作方
    式使用系爭土地，於105年至106年4月間逕將承租之系爭土
    地用以養鴨，致變更農地原有性質，已違反耕地租佃契約，
    為不自任耕作，業如前述，是縱上訴人等嗣後已將系爭土地
    回復種植農作物，亦不能使已無效之原耕地租約回復其效力
    ，被上訴人主張依減租條例第16條第1項、第2項規定，兩造
    間就系爭土地原訂之耕地三七五租約已屬無效，於法自屬有
    據。系爭租約既屬無效，上訴人繼續使用系爭土地即屬無法
    律上原因，受有相當於租金額計算之利益，則被上訴人陳素
    美基此而向上訴人收取其等使用系爭土地之代價，自難以此
    即謂系爭租約仍屬有效。
  ⒊次按民法第148條第1項係規定行使權利，不得以損害他人為
    主要目的，若當事人行使權利，雖足使他人喪失利益，而苟
    非以損害他人為主要目的，即不在該條所定範圍之內 (最高
    法院45年度台上字第105號判決參照) 。再按所有人對於無
    權占有其所有物者，得請求返還之，民法第767條第1項前段
    定有明文。本件系爭租約因上訴人未自任耕作，依減租條例
    第16條第2項規定為無效，已如前述，則上訴人占有系爭土
    地即無正當權源，被上訴人依據民法第767條第1項規定請求
    上訴人返還土地，乃權利之正當行使，自無權利濫用或違反
    誠信原則可言。
　㈤查本件系爭土地如附圖編號240⑴所示面積2,726.17平方公尺
    土地及編號240-1⑴所示面積55.92平方公尺土地，現由上訴
    人陳清煌、陳淑麗、陳淑雲、陳妙芬、陳杏華、陳淑君、魏
    碧霞等人種植水稻，如附圖編號240所示面積1,988.12平方
    公尺土地及編號240-1所示面積94.87平方公尺土地，現由上
    訴人陳文雄種植香菜，系爭耕地租約既因上訴人不自任耕作
    而當然向後失其效力，則被上訴人依民法第767條第1 項前
    段規定，請求上訴人將前開占用之系爭土地返還被上訴人，
    自屬有據，應予准許。
六、綜上所述，被上訴人主張兩造間系爭耕地三七五租約依減租
    條例第16條第1項、第2項規定為無效，應為可採。從而，被
    上訴人依民法第767條第1 項前段規定，請求上訴人陳文雄
    將坐落系爭土地如附圖編號240所示面積1,988.12平方公尺
    、編號240-1所示面積94.87平方公尺土地上之地上物除去，
    並將前開土地交還被上訴人；請求上訴人陳淑麗、陳淑雲、
    陳妙芬、陳杏華、陳淑君、魏碧霞、陳清煌將坐落系爭土地
    如附圖編號240⑴所示面積2,726.17平方公尺、編號240-1⑴所
    示面積55.92平方公尺土地上之地上物除去，並將前開土地
    交還被上訴人，為有理由，應予准許。原審為上訴人敗訴之
    判決，並無不合。上訴論旨指摘原判決不當，求予廢棄改判
    ，為無理由，應駁回上訴。
七、本件事證已臻明確，兩造其餘之攻擊或防禦方法及所用之證
    據，經本院斟酌後，認為均不足以影響本判決之結果，爰不
    逐一論列，附此敘明。
八、據上論結，本件上訴為無理由，依民事訴訟法第449條第1項
    、第78條、第85條第1項前段，判決如主文。
中　　華　　民　　國　　110 　年　　3 　　月　　30　　日
                  民事第四庭    審判長法  官  翁金緞

                                      法  官  黃義成

                                      法  官  藍雅清
上為正本係照原本作成。
上訴人如不服本判決，應於收受送達後20日內向本院提出上訴書
狀，其未表明上訴理由者，應於提出上訴後20日內向本院補提出
理由書狀（均須按他造當事人之人數附繕本），上訴時應提出委
任律師或具有律師資格之人之委任狀；委任有律師資格者，另應
附具律師資格證書及釋明委任人與受任人有民事訴訟法第466條
之1第1項但書或第2項（詳附註）所定關係之釋明文書影本。如
委任律師提起上訴，發回更審後為訴之變更（追加、擴張）部分
應一併繳納上訴裁判費。
被上訴人不得上訴。
中　　華　　民　　國　　110 　年　　3 　　月　　30　　日

                                      書記官  陳筱婷
【附註】
民事訴訟法第466條之1：
⑴對於第二審判決上訴，上訴人應委任律師為訴訟代理人。但上
  訴人或其法定代理人具有律師資格者，不在此限。
⑵上訴人之配偶、三親等內之血親、二親等內之姻親，或上訴人
  為法人、中央或地方機關時，其所屬專任人員具有律師資格並
  經法院認為適當者，亦得為第三審訴訟代理人。
民事訴訟法第466條之2第1項：
上訴人無資力委任訴訟代理人者，得依訴訟救助之規定，聲請第
三審法院為之選任律師為其訴訟代理人。